【裁判字號】    89,上更(一),235
【裁判日期】    890808
【裁判案由】    違反稅捐稽徵法等
【裁判全文】
臺灣高等法院高雄分院刑事判決          八十九年度上更(一)字第二三五號
    上  訴  人
    即  被  告  丙○○
右上訴人因違反稅捐稽徵法等案件，不服臺灣高雄地方法院八十七年度訴字第一九九
號中華民國八十七年三月三十一日第一審判決（起訴案號：臺灣高雄地方法院檢察署
八十六年度偵字第二七六六０號），提起上訴，本院判決如左：
      主      文
原判決撤銷。
丙○○商業負責人，連續以明知為不實之事項，而填載會計憑證，處有期徒刑月；
又納稅義務人之負責人，以詐術逃漏稅捐，處有期徒刑月；又納稅義務人之負責人
，以詐術逃漏稅捐，處有期徒刑月，應執行有期徒刑捌月，緩刑年。
      事      實
一、丙○○原係設於高雄縣仁武鄉○○村○○路九十號首興機械工程有限公司（已歇
    業，以下簡稱首興公司）負責人（亦為商業負責人），其明知該公司員工陳保國
    之母乙○○並未在首興公司上班支領薪資，竟利用替乙○○辦理勞保取得乙○○
    身分證及印章之機會，基於填製不實會計憑證之概括犯意，利用不知情之該公司
    已成年之會計小姐，連續於八十三年底及八十四年底，分別在首興公司八十三年
    度及八十四年度各類所得扣繳暨免扣繳上憑單上，虛列乙○○自八十三年一月至
    十二月共向首興公司領得薪資新台幣（下同）二十七萬六千元，八十四年一月至
    三月領得四萬五千元（原檢舉人乙○○誤為僅為八十四年度支領二十六萬元），
    先後二次持以向財政部台灣省南區國稅區高雄縣分局申報該公司八十三、八十四
    年度營利事業所得之營業費用之薪資部分支出，以此詐術逃漏納稅義務人首興公
    司八十三年度營利事業所得稅六萬九千元，八十四年度營利事業所得稅一萬一千
    二百五十元。
二、案經乙○○向財政部台灣省南區國稅局高雄縣分局檢舉後，委託該局函送台灣高
    雄地方法院檢察署檢察官偵查起訴。
      理      由
一、訊據上訴人即被告丙○○矢口否認有前開詐術逃漏稅捐等犯行，辯稱：乙○○的
    兒子是我公司員工，她本人有在公司打零工，所以我們公司有替她付健保費，至
    於報稅是會計小姐去辦的，我沒有偽造扣繳憑單，亦無逃漏稅捐之惡意云云。然
    查：右揭之事實，已據被告於原審調查時坦承不諱（見原審卷第三八頁、三九頁
    ），核與被害人乙○○於原審偵審中之指述情節相符（見偵查卷第七頁、原審卷
    第二十頁背面），復有財政部台灣省南區國稅局高雄縣分局綜合所得稅八十四年
    度各類所得資料查詢、八十三年度綜合所得稅核定通知書、首興公司八十三年度
    各類所得扣繳暨免扣繳憑單及檢舉書各一份附卷可稽（見偵查卷第三頁、二四～
    二六頁），本件罪證已臻明確明確，被告上開所辯，係卸責之詞，不足採信，其
    右揭犯行已堪認定。
二、按扣繳憑單亦為會計憑證之一種，被告為首興公司之負責人，依商業會計法第四
    條規定，其亦為商業負責人，被告利用不知情之成年會計小姐製作不實之扣繳憑
    單，為間接正犯，核係犯商業會計法第七十一條第一款之虛偽填製會計憑證罪，
    又被告既為首興公司負責人，該公司以詐術逃漏稅捐，依稅捐稽徵法第四十七條
    第一款之規定，亦犯該法第四十一條之詐術逃漏稅捐罪。前開虛偽填製會計憑證
    罪，原含有業務登載不實之本質，依特別法優於普通法之原則，自應優先適用商
    業會計法第七十一條第一款之虛偽填製會計憑證罪論處，公訴人認係犯刑法第二
    百十六條、第二百十五條之行使業務上登載文書罪，尚有未洽，起訴法條應予變
    更，又被告先後二次製作不實之會計憑證，時間緊接，顯係基於概括之犯意，應
    依刑法第五十六條論以連續犯，又商業會計法對於虛偽填製會計憑證之處罰，在
    八十四年五月十九日該法修正公布前，係規定於第六十六條第一款，修正之後改
    列為第七十一條第一款，法定刑亦有變更，乙○○八十四年之薪資所得，扣繳憑
    單雖記載係八十四年一至三月，然依常情，扣繳憑單類皆在年底填製，故應認被
    告之最後一次填製扣繳憑單係在八十四年底，自應適用修正後之商業會計法第七
    十一條第一款論處，而無新舊法比較適用之問題，又本案納稅義務人係首興公司
    ，並非被告，而稅捐稽徵法第四十七條第一款規定，係將納稅義務人之公司之責
    任，基於刑事政策之考慮，於其應處徒刑之範圍內，轉嫁於公司負責人，故此情
    形而受罰之公司負責人，係屬代罰之性質，其既非逃漏稅捐之納稅義務人，當無
    所謂基於概括犯意逃漏稅捐可言，而公司為法人，既不具有犯罪能力，自無犯意
    ，其於稅捐稽徵法僅係受罰主體，尤無所謂概括犯意之存在，故公司以詐術逃漏
    稅捐，當不可能成立連續犯，該公司負責人同而代罰，亦不成立連續犯，基上見
    解，被告為首興公司負責人，該公司以詐術逃漏稅捐，被告即應成立兩次逃漏稅
    捐罪責，併合處罰，公訴人認係連續犯，自有未合，又被告就逃漏稅捐部分，既
    僅係代罰而已，非本身之犯罪行為，自與其虛偽填製會計憑證罪之其他犯罪行為
    ，無方法結果之牽連關係，所犯兩次詐術逃漏稅捐罪及連續虛偽填製會計憑證罪
    共三罪，應併合處罰。
三、原審予以論罪科刑，固非無見，惟(一)被告虛偽填製扣繳憑單，係犯商業會計法第
    七十一條第一款之罪，原判決未變更檢察官起訴法條，仍認被告係犯刑法第二百
    十六條、第二百十五條之行使業務上文書登載不實罪，已有未洽；(二)被告就詐術
    逃漏稅捐罪係代罰之性質，不成立連續犯，兩次逃漏稅捐，應分論併罰，已如前
    述，原判決竟依連續犯論處，亦有未合；(三)被告就逃漏稅捐罪既係轉嫁代罰而已
    ，與其本身所犯之其他犯罪行為間，無方法結果之牽連關係，亦如前述，原判決
    認有牽連關係，亦有違誤，被告上訴否認犯罪，雖無理由，惟原判決既有可議，
    即屬無可維持，應由本院將原判決撤銷，審酌被告並無前科，素行甲好，因替檢
    舉人辦理勞保，藉機逃漏稅捐，惟念其所逃漏之營業額尚非鉅大，其公司又因經
    營不善歇業等情狀，爰就連續不實填製會計憑證罪部分，科處有期徒刑月，就
    第一次詐術逃漏稅捐罪部分，科處有期徒刑月，第二次詐術逃漏稅捐罪部分，
    科處有期徒刑月，並定其應執行刑為有期徒刑捌月，又被告未曾受有期徒刑以
    上刑之宣告，有台灣高等法院被告全國前案紀錄表在卷可稽，其因一時失慮而觸
    刑章，經訟多年之偵審程序，已足資教訓，諒無再犯之虞，本院認以暫不執行
    為適當，爰併予諭知緩刑年，用勵自新，至被告前開登載不實之文書，已據被
    告持以向國稅局申報稅賦，非屬被告所有，自無從併宣告沒收，附此明。
據上論斷，應依刑事訴訟法第三百六十九條第一項前段、第三百六十四條、第二百九
十九條第一項前段、第三百條，商業會計法第七十一條第一款、稅捐稽徵法第四十一
條、第四十七條第一款、刑法第十一條前段、第五十六條、第五十一條第五款、第七
十四條第一款、罰金罰鍰提高標準條例第一條前段，判決如主文。
本案經檢察官朱文彬到庭執行職務。
中    華    民    國     八十九     年       八       月     八         日
                              臺灣高等法院高雄分院刑事第四庭
                                  審判長法官  莊  鎮
                                        法官  陳啟造
                                     法官  陳吉雄
右正本證明與原本無異。
如不服本判決，應於判決送達後十日內向本院提出上訴狀，其未述理由者並應於提
出上訴狀後十日內向本院補提理由書（應附繕本)。
                                      書記官  沈有進
中    華    民    國     八十九     年       八       月     十         日
附錄：本判決論罪科刑法條：
商業會計法第七十一條第一款
  商業負責人，主辦及經辦會計人員，有左列各款情事之一者，處五年以下有期徒刑
  、拘役或科或併科新台幣十五萬元以下罰金
  一、以明知為不實之事項，而填製會計憑證或記入帳冊者。
稅捐稽徵法第四十一條
  納稅義務人以詐術或其他不正當方法逃漏稅捐者，處五年以下有期徒刑、拘役或科
  或併科新臺幣六萬元以下罰金。
稅捐稽徵法第四十七條第一款
  本法關於納稅義務人、扣繳義務人及代繳人應處徒刑之規定，於左列之人適用之：
  一、公司法規定之公司負責人。
                                                                        Ｂ


司法院資訊處製作；財團法人民間司法改革基金會備份。
